【裁判字號】    92,上訴,494
【裁判日期】    920429
【裁判案由】    偽證
【裁判全文】
臺灣高等法院臺中分院刑事判決                民國九十二年度上訴字第四九四號
    上  訴  人  臺灣臺中地方法院檢察署檢察官
    被      告  丙○○
右上訴人因被告偽證案件，不服臺灣臺中地方法院中華民國九十二年一月二十九日第
一審判決（民國九十二年度訴字第二三九號，起訴案號：臺灣臺中地方法院檢察署民
國九十一年度偵字第二四三四三號），提起上訴，本院判決如左：
    主      文
上訴駁回。
    理      由
一、原審法院檢察署檢察官公訴意旨以：丙○○於民國（下同）八十九年一月十一日
    至同年四月五日與甲○○（已因本件偽證罪經起訴判決確定）同在臺灣臺中戒治
    所戒治，因丙○○於入戒治所前持有土製炸藥為警查獲，經臺灣臺中地方法院檢
    察署起訴在臺灣臺中地方法院審理中，詎丙○○竟以事後代為照顧甲○○之祖父
    母之條件，教唆徵得甲○○同意頂替其上開持有爆裂物之犯行，而於八十九年六
    月三十日下午二時五十分許，在臺灣臺中地方法院審理八十九年訴字第一○七四
    號丙○○違反槍砲彈藥刀械管制條例案件中為證人，明知該案之土製炸藥非其所
    有，為脫免丙○○之刑責，而作偽證，於法官詢問案情有重要關係之事項，供前
    供後具結，為虛偽陳述稱：被查獲之土製炸藥為其所有交付與丙○○等語，致使
    承辦法官為該案被告丙○○無罪之判決。嗣甲○○經同署檢察官起訴其本件持有
    土製炸彈，於臺灣臺中地方法院審理九十年度訴更字第一七號案中供出實情，經
    判決無罪，始悉上情。案經同署檢察官自動檢舉偵辦。因認被告丙○○犯有刑法
    第二十九條第一項、第二項，第一百六十八條之教唆偽證罪嫌等情。
二、訊據被告丙○○雖否認有檢察官所指之被訴教唆偽證犯行，辯解稱土製爆裂物是
    甲○○的，不是其所有等語。查被告丙○○確實有教唆甲○○於八十九年六月三
    十日下午二時五十分許，在臺灣臺中地方法院審理八十九年訴字第一○七四號被
    告丙○○違反槍砲彈藥刀械管制條例案件中為證人，而為虛偽之陳述，此業據甲
    ○○於檢察官偵查中指陳明確，又甲○○已因本件偽證案件，經臺灣臺中地方法
    院九十一年度訴字第四二二號判處有期徒刑四月確定，且甲○○所為指述與證人
    吳崇瑋、陳正文、簡國興於臺灣臺中地方法院九十年度訴更字第一七號判決中結
    證情節相符，並有該案及臺灣臺中地方法院檢察署九十一年度偵字第一六八五號
    案卷、臺灣臺中地方法院八十九年訴字第一○七四號丙○○違反槍砲彈藥刀械管
    制條例案卷、九十一年度訴第四二二號案卷暨起訴書、判決書在卷足憑。
三、查犯人為虛偽之陳述在刑法上並非處罰之行為，被告丙○○教唆另案被告甲○○
    為自己之違反槍砲彈藥刀械管制條例刑事案件中為證人作偽證，首在脫免自己之
    罪責參照最高法院二十四年上字第四九七四號判例意旨：「犯人自行隱避，在刑
    法上既非處罰之行為，則教唆他人頂替自己以便隱避，當然亦在不罰之列等語」
    ，則被告丙○○為脫免自己違反槍砲彈藥刀械管制條例案件中之刑責，而教唆另
    案被告甲○○為自己之刑事案件偽證，亦應在不罰之列（參考臺灣高等法院八十
    二年六月編印八十年法律座談會彙編刑事類第三號法律問題司法刑事廳研究意見
    ）。原審法院依上所述，認為被告丙○○被訴教唆偽證犯罪，不能證明，自應諭
    知被告丙○○無罪之判決，經核尚無不合。
四、檢察官上訴意旨，其理由敘述原審判決被告無罪，固非無見。惟查：
  (一)被告丙○○以事後照顧被教唆人甲○○家屬之條件教唆被教唆人甲○○偽證，而
    由被教唆人甲○○於八十九年六月三十日下午二時五十分許，臺灣臺中地方法院
    審理被告丙○○所涉前開案件時為證人並供前具結，證稱「（八十九年一月二日
    上午十時許在ＯＫ一一四七八號汽車查到的土製炸藥是否你放的？）是，本來是
    要還給阿財的，在八十八年八月十一日放在駕駛座旁扶手置物箱內，有用東西蓋
    住，借車是要用來搬家，但八月十四日因為麻藥、槍枝案件被警察抓。車子放在
    伊家旁邊，不知道（被告）丙○○有沒有去牽，伊都沒跟被告（丙○○）講車子
    及鑰匙放在那裡，車子後來如何伊也不知，其間均未與被告見面。土製炸藥是八
    十八年六月底，阿財放在音箱裡面，八月十四日搬家時才知道，伊不敢丟掉，所
    以放在家裡，當時是因為要丟掉才放在車上，伊的綽號是『大頭』與『小杰』。
    」等語，而於案情有關教唆人丙○○是否寄藏土製炸彈之重要事項，為虛偽之陳
    述，致臺灣臺中地方法院於八十九年度訴字第一○七四號刑事判決中採其前開證
    詞而為丙○○無罪判決確定。而被教唆人甲○○亦因此經本署檢察官於八十九年
    十二月十四日，以其持有前開土製爆裂物而以八十九年度偵字第一九○九八號起
    訴書偵查起訴；惟其後於臺灣臺中地方法院審理中被教唆人甲○○始供出實情，
    而經臺灣臺中地方法院於九十年十月十八日以九十年度訴字第一七號刑事判決無
    罪確定。有臺灣臺中地方法院八十九年度訴字第一○七四號、九十一年度訴字第
    四二二號等案之卷宗在卷。此亦證人吳崇瑋、陳正文、簡國興證述屬實，有九十
    年度訴更字第一十號訊問筆錄可證。據上，本件被告丙○○係教唆被教唆人甲○
    ○於案情有重要事項為偽證，並非被告丙○○教唆被教唆人甲○○頂替被告丙○
    ○自己之犯罪，原審認為係被告丙○○教唆被教唆人頂替，而遽為無罪判決，其
    適用容有誤會。
  (二)縱使是本件係屬教唆頂替，但最高法院於民國二十四年所作之上字第四九七號判
    例，判例是否合於時宜，亦值得探討，蓋以教唆被教唆人頂替自己之犯罪，以有
    妨害司法公正之犯行，而外國法例皆認為犯罪，乃我國實務見解仍受限於早年之
    判例，認為不犯罪，鼓勵被告教唆他人頂替自己犯罪，造成司法調查事實之困難
    ，此種自我設限之見解，亦應改進，以符合時代之需要。綜上所述，原審適用法
    律有上述之違誤，自難認原判決妥適，請撤銷原判決，另為適當之判決。
五、本院查：(一)原審判決理由欄內第二項內並未敘述被告丙○○教唆被教唆人甲○○
    頂替被告丙○○自己之犯罪，而係敘述被告如教唆他人（按即甲○○）為自己之
    犯罪行為作偽證，因其避免刑責，係被告之權利，與煙滅自己犯罪之證據同，自
    不成立教唆偽證罪。況且被告丙○○教唆甲○○偽證，甲○○已因偽證案件，經
    臺灣臺中地方法院九十一年度訴字第四二二號判處偽證罪有期徒刑四月確定，被
    告丙○○原審法院八十九年度訴字第一○七四號違反槍砲彈藥刀械管制條例案件
    ，雖經判決無罪確定，惟經檢察官以有刑事訴訟法第四百二十條第二款原判決所
    憑證人甲○○之證言已證明其為虛偽者之情形，聲請再審，經原審法院九十一年
    度聲再字第十三號裁定准予開始再審；經受判決人即被告丙○○向本院提起抗告
    ，復經本院九十二年度抗字第五三號抗告駁回確定，被告丙○○前開違反槍砲彈
    藥刀械管制條例案件，法院應依其審級之通常程序更為審判。(二)次查本件被告丙
    ○○偽證案件檢察官起訴書犯罪事實欄內第四行至第七行亦記載：「丙○○教唆
    徵得甲○○同意頂替其上開持有爆裂物之犯行，．．．而作偽證」等情。最高法
    院二十四年度上字第四九七號判例，現是否合於時宜，在未經最高法院刑事庭會
    議決議，認有變更判例之必要，廢止該判例或不再援用前，原審法院參照最高法
    院二十四年度上字第四九七號判例要旨之法理，判決被告丙○○被訴教唆偽證罪
    嫌無罪，經核尚無不當。檢察官對最高法院二十四年度上字第四九七號判例徒憑
    已意之陳述，經核尚難遽之採取。綜上所述，檢察官上訴為無理由，應予駁回。
六、據上論結：應依刑事訴訟法第三百六十八條，判決如主文。
本案經檢察官乙○○到庭執行職務。
中      華      民      國      九十二     年     四      月   二十九   日
                                  臺灣高等法院臺中分院刑事第一庭
                                        審判長法  官  陳  紀  綱
                                              法  官  陳  登  源
                                              法  官  方  艤  駐
右正本證明與原本無異。
檢察官得上訴。
被告不得上訴。
如不服本判決應於收受送達後十日內向本院提出上訴書狀，其未敘述上訴之理由者並
得於提起上訴後十日內向本院補提理由書（均須按他造當事人之人數附繕本）。
                                              書記官  江  玉  萍
中  華      民      國      九十二     年     四      月    三十    日
                                                                        Ｉ


司法院資訊處製作；財團法人民間司法改革基金會備份。
